【裁判字號】    92,上訴,532
【裁判日期】    920401
【裁判案由】    偽造文書等
【裁判全文】
臺灣高等法院刑事判決                            九十二年度上訴字第五三二號
    上  訴  人
    即  自訴人  熊熊國際租賃股份有限公司
    代  表  人  甲○○
    代  理  人  丁○○
    被      告  丙○○
    被      告  乙○○
右上訴人即自訴人因被告偽造文書等案件，不服臺灣板橋地方法院九十一年度自字第
四二五號，中華民國九十一年十二月三十一日第一審判決，提起上訴，本院判決如左
：
    主  文
原判決撤銷。
丙○○、乙○○共同行使偽造私文書，足以生損害於他人，丙○○處有期徒刑柒月；
乙○○處有期徒刑陸月，如易科罰金以佰元折算壹日。
如附表編號一、二、三所示偽造之署押均沒收。
    事  實
一、丙○○前因於民國（下同）八十三年犯妨害自由案件，經本院高雄分院八十三年
    度上易字第二四五六號判處有期徒刑三月，如易科罰金以三百元折算一日確定，
    並於八十四年十一月四日易科罰金執行完畢（於本案不成立累犯），復於九十年
    間，犯偽造文書案件，經台灣士林地方法院九十年度簡上字第九四號判處有期徒
    刑六月，如易科罰金以三百元折算一日，於九十年八月二十一日確定，但未到案
    執行而遭通緝。其為避免遭警方查緝，竟基於變造特種文書之概括犯意，於九十
    一年七月間，在台北縣板橋市○○○路六號「錢櫃ＫＴＶ」樓下，收受真實姓名
    年籍不詳之綽號「阿昇」之男子所交付之陳宗雄普通小型車汽車駕駛執照一張（
    按該駕駛執照係陳宗雄於八十八年間在不詳地點遺失之物，其不知該
    物），約隔半個月，在台北縣板橋市○○○路六號十二樓之四租屋處，將該身分
    證上照片撕下換貼自己之照片，而變造上開陳宗雄之汽車駕駛執照，足以生損害
    於公路監理機關管理汽車駕駛執照之正確性及陳宗雄本人。隨後，其於九十一年
    八月二十二日前後，在台北縣板橋市○○○路六號「錢櫃ＫＴＶ」樓下，再收受
    「阿昇」所交付之林怡佳國民
    六月間交付綽號「十三」之朋友影印後，「十三」未歸還該
    前於八十三年間，因犯麻醉藥品管理條例案件，經台灣板橋地方法院八十三年度
    訴字第二０三一號判處有期徒刑四月，如易科罰金以三百元折算一日，於八十四
    年五月二十四日易科罰金執行完畢（於本案不成立累犯），復於九十年間，因犯
    偽造文書案件，嗣於九十一年二月二十二日，經台灣台中地方法院判處有期徒刑
    六月，如易科罰金以三百元折算一日，於九十一年三月二十五日確定，未到執行
    而遭通緝，至於同年十一月十九日經緝獲到案後始經發監執行。伊於九十一年六
    月間，因得知丙○○持有上開林怡佳之國民
    揚共同基於變造特種文書之犯意，丙○○並承前概括犯意，於九十一年八月二十
    四日，在臺北縣板橋市○○○路六號十二樓之四丙○○租屋處，由乙○○將自己
    之照片一張交付丙○○，委託丙○○變造林怡佳之國民
    佳之國民
    以生損害於戶政機關管理國民
二、其後，因真實姓名年籍不詳之綽號「大頭」之成年男子，知悉丙○○持有他人之
    乙○○冒用「林怡佳」之名義擔任共同租車人，丙○○、乙○○與「大頭」遂共
    同基於行使變造特種文書及行使偽造私文書之犯意聯絡，於九十一年八月二十五
    日下午六時五十分許，至台北縣板橋市○○路○段一二一號熊熊國際租賃股份有
    限公司（下稱熊熊公司），由丙○○持上開變造之陳宗雄駕駛執照，乙○○持上
    開變造之林怡佳國民
    該變造之駕駛執照、國民
    之名義、乙○○冒用「林怡佳」之名義，丙○○並分別於「汽車租賃契約書」、
    「租用汽車切結書上承租人姓名簽章欄內偽造「陳宗雄」之署名各一枚，乙○○
    並在「租用汽車切結書」上偽造「林怡佳」之署名一枚作為保證，丙○○、乙○○且分別在「租用汽車切結書」上所印本票欄內之發票人項下偽造「陳宗雄」、
    「林怡佳」之署名及指印各壹枚（該本票未記載發票日期及面額，不生本票之效
    力，僅具私文書之性質），再持交熊熊公司人員，表示「陳宗雄」、「林怡佳」
    共同向熊熊公司租賃得車號六Ｔ─九九二二號自用小客車一輛（租期原自九十一
    年八月廿五日起至同年八月二十八日止，嗣經延長租期至同年九月一日止），而
    行使該偽造之「汽車租賃契約書」、「租用汽車切結書」（連同本票），足以生
    損害於熊熊公司、陳宗雄及林怡佳等人，及公路監理機關對於汽車駕駛執照管理
    之正確性及戶政機關對於國民
    金新台幣（下同）三千元，但其等於支付六千元租得該車後，除於期滿加付二日
    之租金四千元外，未經取得熊熊公司之同意延長租期及續付租金，自同年九月一
    日起，即其等共同意圖為自己不法之所有，遲未將該車交還該公司，將其等持有
    中之熊熊公司所有之前揭車輛予以侵占入己。嗣熊熊公司發覺有異，向警方報案
    ，經內政部警政署刑事警察局將上開「汽車租賃契約書」上所留指紋與該局檔存
    指紋卡比對結果，發覺與丙○○、乙○○之指紋相符，始查知上情。
二、案經被害人熊熊公司向本院提起自訴。
    理  由
一、按偽造文書之直接被害人，固僅限於文書名義人，但向他人行使偽造之私文書，
    其被行使者，同屬直接被害人，應得提起自訴（參照最高法院七十年台上字第一
    ０七九號判例），合先敘明。
二、訊之被告丙○○、乙○○對於右揭時、地變造特種文書國民
    名及偽填「汽車租賃契約書」、「租用汽車切結書」（連同本票），向自訴人租
    用自小客車等情，均坦承不諱，互核一致，核與自訴人熊熊公司之代理人丁○○
    於原審及本院審理時指訴之情節相符，並經證人陳宗雄、林怡佳於原審具結證述
    屬實，復有上開汽車租賃契約書、「租用汽車切結書」（連同本票）、變造之上
    開林怡佳國民
    影本各一份附卷可稽；又被告二人於上開「租用汽車切結書」上所留指紋，經內
    政部警政署刑事警察局輸入電腦比對結果，確與該局檔存被告二人指紋卡資料相
    符，有該局九十一年十月三日刑紋字第０九一０號鑑驗書影本一份在卷可考。本
    院訊據被告二人矢口否認有何侵占該車輛之犯行，並辯稱：當時有支付租金云云
    。然查，被告二人於九十一年八月二十五日下午六時五十分許，以前揭手法向自
    訴人租得前揭車輛，當時雖然言明租期三天，每日租金三千元，但其等於支付六
    千元租得該車後，除於期滿續租四日（僅支付延租二日之租金四千元）外，未經
    取得熊熊公司之同意延長租期及續付租金，且遲未將該車交還該公司，衡情，茍
    被告二人並無侵占該系爭車輛之犯意，何以於租期屆滿後何以未遵期還車，並拒
    絕與自訴人聯絡？被告雖於租車時留下聯絡之行動電話，此有租用汽車切結書可
    參，但被告所留者為行動電話之號碼，因行動電話為可攜帶之通訊器材，隨使用
    人四處游動，自訴人並無法憑該行動電話號碼掌握被告之行蹤，遑論自訴代理人
    於本院審理時猶謂彼曾以被告所留之行動電話號碼與被告聯絡，被告竟謊稱彼打
    錯電話等語。被告丙○○於本院審理時雖辯稱：其因至台北戒治所執行觀察勒戒
    所以無法還車云云；然查其於九十一年九月十日始經法院裁定核准送至台北戒治
    所執行觀察勒戒，此有前科紀錄表足參（參見原審卷第二十九頁），又查依照卷
    附租車契約書之記載，其於同年九月一日即應還車，然其等竟於期滿後遲不還車
    ，並拒絕與自訴人聯絡，且長期將該車據為己有，顯有將該車侵吞入己之意圖甚
    明。是被告丙○○上揭辯解自不足引為有利於其之證據。綜上，本案事證明確，
    被告二人之犯行均堪認定。
三、經核：(一)按國民
    種。被告二人將上開國民身證及駕駛執照上照片撕下，換貼自己之照片，並於向
    自訴人公司租車時，將該變造之國民
    主張係陳宗雄及林怡佳本人租車之行為，係犯刑法第二百十六條、第二百十二條
    之行使變造特種文書罪；其變造特種文書之低度行為，為行使變造特種文書之高
    度行為所吸收，僅論以行使變造特種文書罪（被告丙○○係基於概括之犯意先後
    兩次變造特種文書，且被告二人就變造上開林怡佳之國民
    絡及行為之分擔，惟其二人變造特種文書之低度行為已為行使之高度行為所吸收
    ）；被告二人與成年人「大頭」間就行使變造特種文書罪，有犯意聯絡及行為分
    擔，均為共同正犯；被告二人以一行為同時行使二變造之特種文書，為同種類之
    想像競合犯。(二)被告丙○○並分別於「汽車租賃契約書」、「租用汽車切結書上
    承租人姓名簽章欄內偽造「陳宗雄」之署名各一枚，被告乙○○並在「租用汽車
    切結書」上偽造「林怡佳」之署名一枚作為保證，被告丙○○、乙○○且分別在
    「租用汽車切結書」上所印本票欄內之發票人項下偽造「陳宗雄」、「林怡佳」
    之署名及指印各壹枚（該本票未記載發票日期及面額，不生本票之效力，僅具私
    文書之性質），再持交熊熊公司人員，表示「陳宗雄」、「林怡佳」共同向熊熊
    公司租賃上開自用小客車一輛，此部分行為係犯刑法第二百十六條、第二百十條
    之行使偽造私文書罪；被告二人偽造署押之行為，係偽造私文書之部分行為（或
    謂階段行為），應為偽造私文書之行為所吸收，不另論罪；被告偽造私文書之低
    度行為，為行使偽造私文書之高度行為所吸收，僅論以行使偽造私文書罪。被告
    二人以一行為同時行使偽造「陳宗雄」、「林怡佳」名義之上開私文書，為同種
    類之想像競合犯。被告於期滿後將車輛侵吞入己所為，係犯刑法第三百三十五條
    第一項侵占罪。被告二人與「大頭」間就行使偽造私文書罪、侵占罪，有犯意聯
    絡及行為分擔，均為共同正犯。(三)被告等所犯上開行使變造特種文書罪、行使偽
    造私文書罪、侵占罪，三罪名間互有方法結果之牽連關係，應從一種依行使偽造
    私文書罪論處。
四、原審對於被告二人予以論罪科刑，固非無見。但查(一)被告二人所為另查成立刑法
    第三百三十五條第一項侵占罪，原審誤認不成立該項罪名。(二)被告丙○○並分別
    於「汽車租賃契約書」、「租用汽車切結書」上承租人姓名簽章欄內偽造「陳宗
    雄」之署名各一枚，被告乙○○並在「租用汽車切結書」上偽造「林怡佳」之署
    名一枚作為保證，被告丙○○、乙○○且分別在「租用汽車切結書」上所印本票
    欄內之發票人項下偽造「陳宗雄」、「林怡佳」之署名及指印各壹枚（該本票未
    記載發票日期及面額，不生本票之效力，僅具私文書之性質），再持交熊熊公司
    人員，表示「陳宗雄」、「林怡佳」共同向熊熊公司租賃上開自用小客車一輛，
    而行使該偽造之「汽車租賃契約書」、「租用汽車切結書」（連同未經完成之本
    票），原審未予明察，誤認被告丙○○、乙○○並同時在「汽車租賃契約書」上
    承租人姓名簽章欄內偽造「陳宗雄」、「林怡佳」之署名各一枚，並同時在該「
    汽車租賃契約書」上所印本票欄內之發票人項下偽造「陳宗雄」、「林怡佳」之
    署名及指印共四枚（該本票未記載發票日期及面額，不生本票之效力，僅具私文
    書之性質），再持交熊熊公司人員，表示「陳宗雄」、「林怡佳」共同向熊熊公
    司租賃上開自用小客車一輛，而行使該偽造之「汽車租賃契約書」，亦有違誤。
    自訴人上訴指摘原判決不當，為有理由，自應由本院加以撤銷改判。爰審酌被告
    二人素行不佳，均曾有偽造文書案件前科紀錄，竟不思悔過向上，又為牟一己私
    利，侵害社會秩序及他人權益，並參酌其二人之犯罪目的、手段、所生之危害及
    犯後已坦承犯行，態度尚稱良好等一切情狀，分別量處如主文所示之刑，其中被
    告乙○○部分並諭知易科罰金之折算標準。如附表編號一、二、三所示偽造之署
    押，應依刑法第二百十九條宣告沒收。至於變造之上開陳宗雄汽車駕駛執照及林
    怡佳國民
    乙○○所有、供犯本案所用之物，惟未扣案，被告二人均陳明已丟棄該駕照及身
    分證，無證據顯示該駕照及
五、自訴意另以：被告二人，係意圖為自己不法之所有，以詐術取得自訴人所有之上
    開自用小客車一輛，亦認被告二人共同涉犯刑法第三百三十九條第一項詐欺取財
    罪嫌云云。惟按犯罪事實，應依證據認定之，無證據不得推定其犯罪事實。又不
    能證明被告犯罪者，應諭知無罪之判決，刑事訴訟法第一百五十四條、第三百零
    一條第一項分別定有明文。又，自訴人之指訴係以使被告入罪為目的，必須調查
    其他證據證明自訴人之指訴與事實相符，始可採為證據，實務上著有明例。次按
    刑法第三百三十九條詐欺罪之成立，以意圖為自己或第三人不法所有，以詐術使
    人將本人或第三人之物交付或得財產上不法利益為要件，故如行為人無不法所有
    之意圖，即不構成該罪。訊之被告丙○○、乙○○均堅決否認於租車時即有詐欺
    取得右開自用小客車之不法意圖，並均辯稱：伊二人租得上開車輛後，有支付租
    金等語。經查：自訴人自承於上開租賃期間屆至時，曾以被告二人所留之行動電
    話號碼與被告二人聯繫，被告二人要求續租至同年九月二日並商請其友人前來支
    付租車款項等語，自訴人之代理人丁○○亦於原審亦陳稱：被告二人租車後，伊
    曾打電話過去，對方有說要還車、付錢等語，且觀諸卷附上開汽車租賃契約書影
    本留有被告丙○○所使用之行動電話號碼「0000000000」及被告乙○○所使用之行動電話號碼「0000000000」並記載「加租２日，付4000
    」字句，堪認被告二人所辯應非子虛。苟被告二人於租車伊始即有詐取上開車輛
    之不法所有意圖，豈會留下真實之行動電話號碼供自訴人聯絡查詢？又豈會於取
    得上開車輛後，仍委託他人前往給付加租日期之租車款項？可見被告二人向自訴
    人行使上開變造之他人
    但尚難謂其二人於前去租車時，主觀上對該車輛即有詐欺之不法意圖。從而，被
    告二人主觀上既缺乏不法所有之意思，自難僅憑自訴人片面之指訴，即遽對被告
    以詐欺罪相繩，此部分不能證明被告二人犯罪，惟自訴意旨認此部分與前開行使
    變造特種文書、偽造私文書罪間有牽連犯之裁判上一罪關係，爰不另為無罪之諭
    知。
六、據上論斷，應依刑事訴訟法第三百六十九條第一項前段、第三百六十四條、第三
    百四十三條、第二百九十九條第一項前段，刑法第二十八條、第二百十六條、第
    二百十條、第二百十二條、第三百三十五條第一項、第五十五條、第四十一條第
    一項前段、第二百十九條，罰金罰鍰提高標準條例第一條前段、第二條，判決如
    主文。
中      華      民      國      九十二      年      四    月    一    日
                              臺灣高等法院刑事第九庭
                                  審判長法  官  李  文  成
                                        法  官  官  有  明
                                        法  官  周  盈  文
右正本證明與原本無異。
如不服本判決，應於收受送達後十日內向本院提出上訴書狀，其未敘述上訴之理由者
並得於提起上訴後十日內向本院補提理由書（均須按他造當事人之人數附繕本）。
                                        書記官  余  姿  慧
中      華      民      國      九十二      年      四    月    一    日
附註：本案論罪科刑法條全文
刑法第二百十條：偽造、變造私文書，足以生損害於公眾或他人者，處五年以下有期
                徒刑。
刑法第二百十六條：行使第二百十條至第二百十五條之文書者，依偽造、變造文書或
                登載不實事項或使登載不實事項之規定處斷。
刑法第二百十二條：偽造、變造護照、旅券、免許證、特許證及關於品行、能力服務
                或其他相類之證書、介紹書，足以生損害於公眾或他人者，處一年
                以下有期徒刑、拘役或三百元以下罰金。
刑法第三百三十五條：意圖為自己或第三人不法之所有，而侵占自己持有他人之物者
                ，處五年以下有期徒刑、拘役或科或併科一千元以下罰金。
                前項之未遂犯罰之。
附表：
┌──┬───────────┬────────────────────┐
│編號│偽造署押所存在之文書  │應    沒    收  之   偽   造    署    押│
├──┼───────────┼────────────────────┤
│ 壹 │「汽車租賃契約書」    │該契約書上承租人姓名簽章欄內偽造之「陳宗│
│    │                      │雄」之署名壹枚                          │
├──┼───────────┼────────────────────┤
│ 貳 │「租用汽車切結書」    │該切結書上偽造之「陳宗雄」、「林怡佳」之│
│    │                      │署名各壹枚                              │
├──┼───────────┼────────────────────┤
│ 參 │「本票」              │該本票上偽造之「陳宗雄」、「林怡佳」之署│
│    │                      │名、指印各壹枚                          │
└──┴───────────┴────────────────────┘


司法院資訊處製作；財團法人民間司法改革基金會備份。
